【裁判字號】    97,消債抗,6
【裁判日期】    971031
【裁判案由】    抗告事件
【裁判全文】
臺灣苗栗地方法院民事裁定             97年度消債抗字第6號
抗  告  人  甲○○
上列抗告人因消費者債務清理事件聲請更生，對於中華民國97年
7 月1 日本院97年度消債更字第3 號裁定提起抗告，本院裁定如
下：
    主  文
抗告及保全處分之聲請均駁回。
抗告程序費用新臺幣壹仟元由抗告人負擔。
    理  由
一、按債務人與金融機構協商成立者，不得聲請更生或清算，但
    因不可歸責於己之事由，致履行顯有重大困難者，不在此限
    ；本條例施行前，債務人依金融主管機關協調成立之中華民
    國銀行公會會員辦理消費金融案件無擔保債務協商機制與金
    融機構成立之協商，準用前項之規定，消費者債務清理條例
    （以下簡稱消債條例）第151 條第5 項、第6 項分別定有明
    文。又聲請更生或清算不合程式或不備其他要件者，法院應
    以裁定駁回之，但其情形可以補正者，法院應定期間先命補
    正，復為同條例第8 條所明定。據此，債務人與金融機構協
    商成立者，除非因不可歸責於己之事由，致履行顯有重大困
    難，否則不得聲請更生或清算，消債條例第151 條第5 項規
    定意旨甚明。是債務清償方案成立後，應由債務人按其條件
    履行，僅於其後發生情事變更，在清償期間收入或收益不如
    預期，致該方案履行困難甚或履行不能，且因不可歸責於己
    之事由所致，始能聲請更生或清算。此項規定旨在避免債務
    人任意毀諾已成立之協商，濫用更生或清算之債務清理程序
    。
二、抗告人於原審聲請更生意旨略以：其於消費者債務清理條例
    施行前，曾依中華民國銀行公會會員辦理消費金融案件無擔
    保債務協商機制與金融機構成立協商，約定每月償還新臺幣
    （下同）25,000元，惟因抗告人每月收入僅為17,280元，每
    月必要支出為8,500 元，原協商方案滯礙難行，顯有不可歸
    責於己致履行顯有重大困難之事由，為此聲請更生等語。經
    原審調查結果，認為抗告人陳稱其於協商成立當時之月收入
    為17,280元，收入情況與本件聲請時並未有重大變更，且抗
    告人係為有配偶之人，就家庭生活、子女扶養及教育等費用
    ，應係與其配偶共同分擔。另據抗告人之債權人永豐信用卡
    股份有限公司表示，抗告人於申辦信用卡時已明白表示年收
    入約有25萬元，且依該公司之電話催收紀錄譯文顯示抗告人
    同事表示，牙醫診所係按班表排班，抗告人另有在外兼職等
    情。堪認債務人所稱每月收入約17,280元應屬稅捐機關之資
    料，而非其真正月收入，認抗告人聲請更生之要件不備，而
    駁回其更聲生之聲請。
三、抗告人提起抗告意旨略以：(一)其於協商當時，債權人之條件
    嚴苛，但銀行催訪電話不斷，已影響抗告人之工作與作息，
    雖當時協商條件並非抗告人所能負荷，抗告人仍與債權銀行
    達成協議，實則抗告人幾無協商空間，並非在平等地位之前
    提下所成立。(二)抗告人為達申辦信用卡之門檻，才照銀行推
    銷人員指示填寫年收入，該不實填寫之責，並非可歸責於抗
    告人，且縱使抗告人之年收入有25萬元，每月平均收入僅約
    2 萬元，亦不夠繳納協商款項。另抗告人所任職之牙醫診所
    ，員工僅抗告人一人，茲因債權人每日迭以電話騷擾抗告人
    ，抗告人只得佯裝他人身分說抗告人不在，以免除電話催收
    之騷擾，並非如債權人所述該診所係按班表排班，抗告人另
    有兼職之情。為此提起抗告，請求廢棄原裁定。
四、按消費者債務清理條例前揭條文之立法意旨，在於債務人依
    金融主管機關協調成立之中華民國銀行公會會員辦理消費金
    融案件無擔保債務協商機制與金融機構成立之協商，係由債
    務人與債權人間本於自由意志所成立之清償協議，債務人於
    協商當時，應審慎斟酌自身之收支狀況與清償能力，以決定
    是否同意與債權人成立該項協議，是在該協議成立之後，雙
    方均應受協議內容之拘束，本於誠信原則，依協議事項加以
    履行，除因發生不可歸責於債務人之例外狀況，使其收入減
    少或支出增加，並導致債務人對於原協議方案之履行發生重
    大困難，否則不得任意毀諾，並依消費者債務清理條例聲請
    更生，以免債務人濫用更生程序，規避已協議成立債務之清
    償，是債務人在上開協商成立之後，倘欲聲請更生，自應依
    前揭法條之規定，具體陳明並舉證有何不可歸責於己之事由
    ，導致其就協商債務之履行顯有重大困難之情事。
五、經查：
  (一)抗告人雖主張：於協商之際，係因債權銀行之催收人員不時
    來電鼓吹，並以軟硬兼施之方式遊說迫使其答應每月清償25
    ,000 元 之協商方案，惟聲請人每月薪資僅17,280元，每月
    依協商條件應清償之金額高於其每月之收入，而無法維持基
    本生活，顯然非可歸責於聲請人之事由而導致走上毀諾一途
    等語。惟抗告人就宥於銀行人員之言行，於受迫之情況下始
    同意協商條件一節，並未舉證以為證明，其主張於締約之際
    有不可歸責於己之事由致履行顯有重大困難，已不足取，且
    依抗告人所提出之財產及收入狀況說明書內顯示（見原審卷
    第10頁），抗告人自90年4 月起即任職於聖恩牙醫診所迄今
    ，每月薪資收入為17,280元，顯見抗告人之薪資收入於協商
    前後並未有重大改變，是抗告人主張收入無法負擔協商金額
    之事由，應於伊成立協商前即得已預見，故抗告人與債權銀
    行簽定協議書時，若非自認為其有相當之繳款能力足以來分
    期繳納清償債務，則係於協商時已預見將來必有協商毀諾之
    情事發生，於此情形下，抗告人不與債權銀行協商其它適當
    之履債方案，詎仍依上開條件成立協商，故該毀諾之情事，
    並非不可歸責於己。
  (二)抗告人以其係為達申辦信用卡之門檻，才依銀行人員指示填
    寫不實之年收入，及故意佯以他人身分說其不在，是為躲避
    銀行催收債務電話一節，抗辯其並無收入不實，亦無在外兼
    職。惟抗告人就上開抗辯皆未舉證以實其說。然縱抗告人所
    言屬實，牙醫診所之員工僅抗告人一人，何以抗告人一方面
    需佯以他人身分躲避銀行催收電話，一方面卻又以抗告人同
    事身分告知銀行催收人員：抗告人月薪兩萬，在外另有兼職
    等語（見原審卷第76頁），由此顯見抗告人之言行互相矛盾
    、有違常理，故難認抗告人抗辯有理由。
六、綜上，抗告人之抗告理由，均非可採。原審法院認抗告人雖
    有毀諾之事實，惟抗告人既未舉證證明其於協商成立後，究
    有何不可歸責於己之事由，致履行顯有重大困難，其聲請更
    生自屬無據，從而原審裁定駁回債務人更生之聲請，並無違
    誤。抗告意旨指摘原裁定不當，求予廢棄另為裁定，為無理
    由，應予駁回，另抗告人所提出保全處分之聲請，亦因更生
    之聲請應駁回而失所附麗，故應併予駁回。
七、據上論結，本件抗告為無理由，依消費者債務清理條例第15
    條，民事訴訟法第495 條之1 第1 項、第449 條第1 項、第
    95條、第78條，裁定如主文。
中    華    民    國    97    年    10    月    31    日
                  民事庭審判長法  官  詹駿鴻
                              法  官  吳國聖
                              法  官  伍偉華
以上正本係照原本作成。
本裁定不得抗告。
                        書記官  黎東成
中    華    民    國    97    年    10    月    31    日


司法院資訊處製作；財團法人民間司法改革基金會備份。
